臺灣新北地方法院民事裁定　　　　　110年度消債更字第409號
聲　請　人
即　債務人　 吳紫彤即吳佳玲

代　理　人　 陳思伃律師
上列當事人聲請消費者債務清理更生事件，本院裁定如下：
    主  文
聲請人吳紫彤即吳佳玲自中華民國一百一十年十一月五日上午十
一時起開始更生程序。
命司法事務官進行本件更生程序。
    理  由
一、按債務人不能清償債務或有不能清償之虞者，得依消費者債
    務清理條例所定更生或清算程序，清理其債務，消費者債務
    清理條例（下稱消債條例）第3 條定有明文。揆諸消債條例
    之立法目的，乃在於使陷於經濟上困境之消費者，得分別情
    形利用更生或清算程序清理債務，藉以妥適調整債務人與債
    權人及其他利害關係人之權利義務關係，保障債權人之公平
    受償，並謀求消費者經濟生活之更生機會，從而健全社會經
    濟發展。惟私法上債之關係，係以當事人間之信賴關係為基
    礎，為社會經濟組織之重要支柱，故當事人於以法律行為追
    求自己之利益之際，亦應顧及對方之利益，並考量債權債務
    在社會上的作用，本於誠實及信用之原則，行使其債權及履
    行其債務，故消費者欲以消債條例調整其所負義務，自應本
    於誠信原則之本旨，僅在其不能清償債務或有不能清償之虞
    而使其陷於經濟上之困境時，始得准許之，以避免藉此善意
    之立法而惡意圖謀減免債務，致使社會陷於道德危險。準此
    ，債務人若有不能清償債務或有不能清償債務之虞，且客觀
    上並無濫用更生或清算程序之情事，自應使其藉由消費者債
    務清理條例所定程序以清理債務。次按債務人不能清償債務
    或有不能清償之虞者，得依本條例所定更生程序，清理其債
    務；債務人無擔保或無優先權之債務總額未逾新臺幣（下同
    ）1,200 萬元者，於法院裁定開始清算程序或宣告破產前，
    得向法院聲請更生；債務人對於金融機構負債務者，在聲請
    更生或清算前，應向最大債權金融機構請求協商債務清償方
    案，或向其住、居所地之法院或鄉、鎮、市、區調解委員會
    聲請債務清理之調解；協商或調解成立者，債務人不得聲請
    更生或清算，但因不可歸責於己之事由，致履行有困難者，
    不在此限；法院開始更生程序之裁定，應載明其年、月、日
    、時，並即時發生效力；法院裁定開始更生或清算程序後，
    得命司法事務官進行更生或清算程序，必要時得選任律師、
    會計師或其他適當之自然人或法人一人為監督人或管理人，
    消債清條例第3 條、第42條第1 項、第151 條第1 項、第7
    項、第45條第1 項、第16條第1 項分別定有明文。
二、本件聲請意旨略以：聲請人因婚後需扶養兩位未成年子女，
    無法兼顧工作而離開原職，之後數年期間均無穩定工作，僅
    能打零工過生活，致生活開銷入不敷出，漸漸積欠相關債務
    ；聲請人前曾與債權人行債務前置協商程序，惟聲請人目前
    仍需扶養兩名未成年子女，實無力負擔機融機構所提出之前
    置調解方案，更遑論上開調解金額僅為金融機構債權人之調
    解金額，尚未包含非機融機構債權人之金額，故未能與最大
    債權銀行達成協商。是聲請人有不能清償債務之情事，亦未
    經法院裁定開始清算程序或宣告破產，爰依法向法院聲請更
    生等語。
三、經查：
  ㈠本件聲請人前於民國（下同）110年5月4日向本院聲請債務
    清理前置調解，聲請人無法負擔最大債權金融機構台新國際
    商業銀行股份有限公司所提供以一個月為一期，共清償180
    期，年利率4%，每月清償8,900元之清償方案，為聲請人於
    調解時陳述伊每月僅能償還2至3千元，實無力負擔最大債權
    金融機構所提出之方案，故無法調解成立等情，業經本院依
    職權調閱本院110年度司消債調字第398號卷宗（下稱司消債
    調卷）查明屬實。再經本院查核本件聲請人所積欠債務總額
    未逾1,200萬元，且其於聲請更生前1日回溯5年內未從事每
    月營業額20萬元以上之營業活動，業據聲請人陳明在卷（見
    司消債調卷第3頁），並提出財團法人金融聯合徵信中心查
    詢當事人綜合信用報告回覆書等件為證（見司消債調卷第7
    至11頁），足認聲請人於聲請更生前1日回溯5年內未從事每
    月平均營業額20萬元以上之營業活動。是以，本件聲請人所
    為更生聲請可否准許，應審究聲請人其現況是否有不能清償
    債務或有不能清償之虞之情事而定。
  ㈡聲請人主張其積欠債務4,734,025元，其名下無相當財產得
    以清償債務，目前每月薪資約為25,000元等情（見司消債調
    卷第3頁、本院卷第37及38頁），業據提出財團法人金融聯
    合徵信中心查詢當事人綜合信用報告回覆書、107至109年各
    類所得資料清單、全國財產稅總歸戶財產查詢清單、勞工保
    險被保險人投保資料表（明細）、收入切結書、中華郵政存
    款存摺封面及內頁影本、玉山銀行存款存摺封面及內頁影本
    、第一銀行存款存摺封面及內頁影本、遠東銀行存款存摺封
    面、臺灣中企業銀行存款存摺封面、華南銀行存款存摺封面
    、國泰世華銀行存款存摺封面、板信商業銀行存款存摺封面
    、永豐銀行存款存摺封面、台新銀行存款存摺封面、土地銀
    行存款存摺封面、上海商業銀行存款存摺封面、中國信託銀
    行存款存摺封面、集保戶往來參加人明細資料表（含帳號）
    、保管帳戶客戶餘額表、客戶存券異動明細表、投資人於各
    專戶無資料明細表、投資人於清算交割銀行未開戶明細表、
    中華民國人壽保險商業同業公會資料查詢結果回覆書、中華
    民國人壽保險商業同業公會保險業通報作業資訊系統資料查
    詢結果表、國泰世紀產物保險單資料、中國人壽保險單資料
    、機車新領牌照登記書、衛福部核發緊急紓困金之兌領通知
    及匯票等件為證（見本院卷第41頁至45頁、第47頁至62頁、
    第67頁至113頁、第119頁；司消債調卷第12頁至16頁），是
    以本院暫以25, 000元計算其每月可處分所得數額。另就聲
    請人所主張積欠債務部分，聲請人稱積欠遠傳電信股份有限
    公司及中華電信股份有限公司共計3,768元（見本院卷第38
    頁;計算式:998元+2,770元=3,768元），此部分因聲請人並
    未提供積欠該筆債務之相關證明，應予剃除，故聲請人積欠
    債務之金額應為4,730,257元（計算式:4,734,025元-3,768
    元=4,730,257元）。
  ㈢聲請人主張其每月必要生活支出費用為餐費6,000元、房屋
    租金9,000元、行動電話費用838元、交通費用1050元、電費
    980元、雜支開銷800元、健保費826元，共計19,494元（計
    算式:6,000元+9,000元+838元+1,050元+980元+800元+826元
    =19,494元;見本院卷第31頁）。有提出房屋租賃契約、房租
    及電費轉帳通知截圖影本、電信費用繳費通知截圖影本等件
    為證（見本院卷第63至66頁;司消債調卷第17頁至19頁背面
    ），雖聲請人並未提出全部其所支出對應之相關單據為證，
    惟本院衡酌聲請人之家庭親屬狀況、工作型態、目前社會經
    濟消費之常情，認上開必要支出費用金額未逾一般人生活程
    度，尚屬合理。從而，聲請人目前每月生活必要支出費用本
    院暫以19,494元計算。
  ㈣又聲請人主張其每月須扶養2名未成年子女，並支出扶養費
    3,700元等語（見本院卷第31頁）。按父母對於未成年之子
    女，有保護及教養之權利義務（民法第1084條第2項參照）
    ，此種保護扶養義務係一種「生活保持義務」，並非「生活
    扶助義務」，亦即父母對未成年子女之扶養義務不以未成年
    子女「不能維持生活而無謀生能力」為必要（最高法院92年
    度台上字第219號判決參照）。經核，聲請人未成年子女現
    年17歲（93年11月出生）及11歲（99年12月出生），有戶籍
    謄本在卷可佐（見本院卷第117頁），是聲請人主張其未成
    年子女有受其扶養之必要，應堪採信。惟按父母對於未成年
    子女之扶養義務，不因結婚經撤銷或離婚而受影響。其扶養
    程度應按受扶養權利者之需要與負扶養義務者之經濟能力及
    身份定之（民法第1116條之2、第1119條參照）。故父母離
    婚後，未行使親權之父母一方，僅其親權之行使暫時停止，
    其與未成年子女之身份關係，不因離婚而受影響，父、母仍
    應各依其經濟能力及身份，與未成年子女之需要，共同對未
    成年子女負保護教養之義務，不因父、母之一方之經濟能力
    足以使受扶養人獲得完全滿足之扶養，而解免他方之共同保
    護教養義務，有最高法院95年度台上第1582號民事裁判要旨
    可參。換言之，扶養義務與親權行使本質不同，乃屬純義務
    ，為強制的、無償的、無對價的義務，更不許扶養權利人預
    為拋棄。是父母均有扶養照顧未成年子女之義務。又不論離
    婚協議書如何約定，此僅屬父母內部間分擔之約定，該約定
    並不因此免除父母對未成年子女保護教養費用負擔之外部義
    務。自不許父母任一方預為拋棄扶養義務（最高法院96年度
    台上字第1541號判決、臺灣高等法院96年度家上易字第43號
    判決可資參照）。聲請人陳報未成年子女扶養費為3,700元
    ，用於提供次子每日晚餐、假日三餐及生活用品；用於次女
    每隔周五至假日二日之餐費及生活用品，聲請人雖未提供單
    據證明，然審酌聲請人之家庭親屬狀況、工作型態、目前社
    會經濟消費之常情，認上開扶養費用總金額未逾一般人生活
    程度，尚可准許。從而，聲請人應負擔未成年子女扶養費為
    3,700元（計算式:2,100元+1,600元＝3,700元）。
  ㈤基上，本院依聲請人現況之年齡、財產、勞力及信用等清償
    能力為綜合判斷，聲請人每月平均收入25,000元，扣除其每
    月必要生活支出19,494元及扶養費3,700元後，餘1,806元（
    計算式:25,000元-19,494元-3,700元=1,806元），雖可供清
    償，猶仍無法一次性清償全數債務，且顯不足以負擔最大債
    權金融機構遠東銀行提供180期，年利率4%，每月清償8,900
    元之債務前置協商調解方案，況聲請人另有非金融機構債權
    人之債權及積欠星展（台灣）銀行之保證債務未納入調解。
    從而，堪認以聲請人目前之資力，客觀上處於不足以清償債
    務之經濟狀態，符合消債條例第3條所規定「債務人不能清
    償債務或有不能清償之虞」之情形，是揆諸上開說明，應給
    予其更生之機會。
四、據上論結，本件聲請人為一般消費者，其有無法清償債務之
    情事，又所負無擔保或無優先權之債務並未逾1,200 萬元，
    且未經法院裁定開始清算程序或宣告破產，復查無消債條例
    第6 條第3 項、第8 條或第46條各款所定駁回更生聲請之事
    由存在，則聲請人聲請更生，洵屬有據，應予准許，並命司
    法事務官進行本件更生程序，爰裁定如主文。
五、至聲請人於本件更生程序開始後，應盡所能節約支出，努力
    工作以增加還款之成數及總金額，並依薪資或其他固定收入
    ，提出足以為債權人會議可決或經法院認為已盡力清償之更
    生方案以供法院裁定認可而予以准許，避免更生程序嗣進行
    至依消債條例第61條規定法院應行清算之程度，附此敘明。
中    華    民    國   110    年    11    月    5     日
                  民事第一庭  法  官    張紫能
以上正本係照原本作成。
本件裁定不得抗告。
本裁定已於110 年11月5日上午11時公告。
中    華    民    國   110    年    11    月    9     日
                              書記官    蘇哲男